臺灣桃園地方法院民事判決　　　　　　　100年度再易字第7號
再審原告　　姚杰然
再審被告　　王台發
上列當事人間請求清償債務事件，再審原告對於本院民國100 年
3 月31日本院99年度簡上字第180 號第二審確定判決提起再審之
訴，本院判決如下：
    主  文
再審之訴駁回。
再審訴訟費用由再審原告負擔。
    事實及理由
一、按再審之訴，應於30日之不變期間內提起，前項期間，自判
    決確定時起算，判決於送達前確定者，自送達時起算；其再
    審之理由發生或知悉在後者，均自知悉時起算，但自判決確
    定後已逾5 年者，不得提起；不得上訴之判決，於宣示時確
    定；不宣示者，於公告時確定，民事訴訟法第500 條第1 項
    、第2 項、第398 條第2 項分別定有明文。本件原確定判決
    即本院99年度簡上字第180 號判決之訴訟標的金額為新臺幣
    （下同）42萬5,100 元，因上訴所得受利益未逾150 萬元，
    乃不得上訴第三審之判決，於民國100 年3 月31日宣示時即
    告確定，並於同年4 月12日送達再審原告等情，業經本院依
    職權調閱原確定判決卷宗查閱屬實。而再審原告於100 年4
    月29日提起本件再審之訴，有民事聲請再審狀上本院收狀日
    期戳印可稽（見本院卷第4 頁），是再審原告提起本件再審
    之訴，未逾30日之不變期間，合於法定期間，先予敘明。
二、再審原告主張略以：(一)原確定判決認定再審原告與再審被告
    簽立之協議書，係訴外人王台生基於與兩造間併存之債務承
    擔關係，出面與再審原告成立之和解契約，屬兩造間債權債
    務關係之總結，該和解已創設兩造間之新債權債務關係乙節
    ，完全不尊重證人王台生於原審時到庭證稱其不願承擔再審
    被告之債務，該協議書並非和解，協議書上記載之債務只包
    含臺灣高等法院判決之本金及十萬元之律師費，不包含利息
    等證言，僅以王台生事後所為證詞不合常情，且有其他因素
    干擾之可能，認不得以此為認定當事人真意之依據，係過度
    臆測之偏頗認定，甚而以再審原告自第一審審理至上訴後之
    第一次準備程序中，從未主張該協議書僅就確定判決之本金
    及律師費為協議，利息則須由兩造另行計算等情，係於證人
    王台生作證後，始執證人王台生之證詞突然一再強調此部分
    意見，而推論難認此為當事人簽訂當時之真意，逕認定「系
    爭協議確屬兩造間債權債務關係之總結，目的在於解決兩造
    間之所有爭執」乙節，完全誤解事實，有違民事訴訟法第22
    2 條之論理及經驗法則，以及第199 條、第199 條之1 之闡
    明義務規定。(二)再所謂「債務承擔」，係不變更債務之同一
    性，由第三人承受該債務或加入債之關係而為債務人，至民
    法第320 條之「新債清償」關係，則係由第三人與債權人訂
    立契約，新債務不履行時，舊債務仍不消滅，新舊債務併存
    ，債權人得擇一行使，故債務承擔與新債清償不同。本件證
    人王台生已證稱該協議書係其所簽，本票3 張係其所開立，
    再審被告並未以書面或口頭委託其簽訂系爭協議書等語，足
    認王台生係以第三人身分與再審原告間成立新債清償之契約
    ，且該協議係約定分三期給付而由王台生開立前揭3 張本票
    ，惟王台生僅清償前二期，未清償最後一期，是王台生並無
    意代為清償第三次票款債務甚明，亦見該協議應係再審原告
    與王台生成立之新債清償契約，並非王台生基於與兩造間併
    存之債務承擔關係，出面與再審原告成立之和解契約；再者
    ，依最高法院67年度第3 次民事庭庭推總會議決定（一），
    債務之承擔，債務人雖有變更，其債務仍為同一之債務，並
    非成立新債務，原債務之性質及內容均不變更。原確定判決
    既認兩造間依該協議已創設新債權債務關係，顯已非上開實
    務所稱之同一之債務，此與前開最高法院會議決議之債務承
    擔性質不同，原確定判決顯然違背法令。綜上，構成民事訴
    訟法第496 條第1 項第1 款適用法規顯有錯誤、第497 條就
    足影響於判決之重要證物漏未審酌之再審事由，並依同法第
    498 條檢具「為判決基礎之裁判筆錄」提起再審之訴等語。
    並聲明：(一)原確定判決廢棄。(二)駁回再審被告之訴。
三、本件未行言詞辯論，無再審被告之聲明及陳述可供記載。
四、經查：
  (一)再審原告主張原確定判決有民事訴訟法第496 條第1 項第1
    款適用法規顯有錯誤之再審事由部分：
  1.按民事訴訟法第496 條第1 項第1 款所謂適用法規顯有錯誤
    ，係指確定判決所適用之法規，顯然不合於法律規定，或與
    司法院現尚有效及大法官會議之解釋，或最高法院尚有效之
    判例顯然違反，或消極的不適用法規，顯然影響判決者而言
    ，不包括認定事實錯誤、漏未斟酌證據、取捨證據失當、判
    決不備理由及在學說上諸說併存致發生法律上見解歧異等情
    形在內。
  2.再審原告主張原確定判決未斟酌證人王台生不願負擔第三期
    款項，及其證稱不願承擔再審被告債務，再審被告亦未以委
    託書或口頭委託其訂立該協議書，該協議書並非和解，且僅
    就本金及律師費為協議，不包含利息等證言，而認定該協議
    書為併存之債務承擔關係，且屬兩造間債權債務關係之總結
    ，有違論理法則及經驗法則云云。惟查，原確定判決係審酌
    該協議書載明王台生為再審被告代為清償債務，且除就先前
    確定判決認定之債權債務金額僅列本金外，尚將律師費亦列
    入計算，並約定分期清償方式，及再審原告應聲請法院解除
    再審被告帳戶之扣押及撤回刑事告訴等情，以及王台生亦證
    稱其係因希望再審原告不要再騷擾其家人，始簽協議書與再
    審原告解決此事，再審被告有同意其答應再審原告之條件等
    語，並衡諸兩造系爭債權債務之利息金額非小，然協議書就
    此部分債權隻字未提，難認再審原告仍有追究之意，且協議
    中另加計高達10萬元之律師費，若非再審原告免除再審被告
    於確定判決中本金以外之給付義務，再審被告豈有可能同意
    增加高額負債之可能，至證人王台生所為有關系爭協議只包
    含確定判決之本金及律師費，等王台發領了補償金後，再由
    王台發與再審原告談利息等證詞，或有人為或非人為因素干
    擾之可能，又有上開不合常情之處，不得以此為認定當事人
    真意之依據，況再審原告於證人王台生作證後始主張該協議
    書僅就確定判決之本金及律師費為協議等一切情狀，而為王
    台生與兩造間應存有併存之債務承擔合意，且系爭協議確屬
    兩造間債權債務關係之總結，性質上屬和解契約之認定。原
    確定判決已就證人王台生之證述、協議書之內容等證據加以
    審酌，並詳載其取捨證據而為事實認定之理由，核無再審原
    告主張之違背論理及經驗法則等情形。
  3.再審原告另主張原確定判決認定系爭協議書有併存之債務承
    擔合意乙節，實屬誤解債務承擔之法律要件，有違最高法院
    67年度第3 次民事庭庭推總會議決定（一）認定債務承擔不
    變更債務同一性之見解，為判決違背法令云云。惟揆諸該決
    議意旨，係指債務承擔成立前後之債務同一，並未排除在併
    存債務承擔關係成立之下，債權人與債務人或新加入之債務
    人再以和解契約協議變更原承擔債務之性質或內容，而創設
    新債權債務關係之可能；基此，原確定判決認定王台生加入
    再審原告與再審被告之債權債務關係成為債務人，而基於併
    存債務承擔關係，出面與再審原告達成和解之意思內容合致
    ，而此項和解又創設兩造間之新債權債務關係，此與債務承
    擔之法律關係並非當然互斥，亦無違前揭決議意旨，是再審
    原告據以指摘原確定判決違背法令云云，亦非可採。況再審
    原告上開主張，核均屬原確定判決認定事實與證據取捨之範
    疇，故自難認原確定判決有再審原告主張之適用法規顯有錯
    誤情事之再審事由。
  (二)再審原告主張原確定判決有就證人王台生證詞、協議書等足
    影響判決之重要證物漏未斟酌之再審事由部分：
  1.按依民事訴訟法第466 條不得上訴於第三審法院之事件，除
    前條規定外，其經第二審確定之判決，如就足影響於判決之
    重要證物，漏未斟酌，亦得提起再審之訴，同法第497 條固
    有明文，惟此所謂「重要證物漏未斟酌」，係指當事人在前
    訴訟程序已經提出，第二審確定判決漏未於判決理由中斟酌
    者而言，申言之，即該項證物如經斟酌，原確定判決將不致
    為如此之論斷，若縱經斟酌亦不足影響原判決之內容，或原
    確定判決曾於理由中說明其為不必要之證據者，均與本條規
    定之要件不符。
  2.查原確定判決已就證人王台生之證述、協議書之內容等證據
    加以審酌，並詳載其取捨證據而為事實認定之理由，業如前
    述，自無再審原告所指之足以影響判決之重要證物漏未斟酌
    之再審事由。
  (三)再審原告主張原確定判決有民事訴訟法第498 條再審事由部
    分：
  1.按依民事訴訟法第498 條規定提起再審之訴，必須為確定判
    決之基礎係為裁判，並該裁判有同法第496 條、第497 條所
    定情形，始合其要件，最高法院75年度台再字第80號判決意
    旨可供參照。
  2.再審原告所謂之裁判基礎係為「原確定判決之準備程序筆錄
    」（見本院卷第12頁），並非民事訴訟法第498 條所稱之「
    裁判」，茲再審原告檢具「為判決基礎之裁判筆錄」，對於
    原確定判決提起再審之訴，亦屬未合。
五、綜上，原確定判決並無適用法規顯有錯誤，亦無足影響判決
    之重要證物漏未斟酌或為判決基礎之裁判，有民事訴訟法第
    496 、497 條所定之再審事由等情形。是再審原告所提起本
    件再審之訴為顯無再審理由，爰不經言詞辯論，以判決駁回
    之。
六、據上論結，本件再審之訴為顯無理由，依民事訴訟法第502
    條第2 項、第78條，判決如主文。
中    華    民    國   100    年    5     月    26    日
                  民事第二庭審判長法  官  郭琇玲
                                  法  官  張震武
                                  法  官  劉佩宜
以上正本係照原本作成。
本判決不得上訴。
中    華    民    國   100    年    5     月    27    日
                                  書記官  洪千棻